臺灣高等法院臺中分院民事判決
                                    109年度上易字第705號上  訴  人  黃謹忠    住彰化縣○○鄉○○村○○巷000號送達代收人  張宜絜住○○市○區○○路00號訴訟代理人  楊博任律師被  上訴人  黃素敏    住彰化縣○○鄉○○村○○街00號居彰化縣○○鄉○○村○○巷000號訴訟代理人  許家祥    住同上受  告知人  彰化縣○○區○○設○○縣○○鎮○○里○○路000號法定代理人  陳宗義    住同上上列當事人間請求分割共有物事件，上訴人對於中華民國109年10月30日臺灣彰化地方法院109年度訴字第681號第一審判決提起上訴，本院於110年3月16日言詞辯論終結，茲判決如下：
    主    文
上訴駁回。
第二審訴訟費用由兩造按原判決附表一所示原應有部分比例負擔
。
    事實及理由
一、被上訴人主張：坐落彰化縣○○鄉○○段000地號土地（下稱系
    爭土地）於民國103年間由伊、訴外人黃○○、上訴人繼承，
    應有部分依序為400/2422、400/2422、1622/2422，嗣黃○○
    於107年間將其應有部分出售予上訴人，並辦妥移轉登記，
    兩造應有部分比例如原判決附表一（下稱附表一）所示。因
    本件共有人係於農業發展條例（下稱農發條例）在89年修正
    施行後始因繼承而取得系爭土地，不受該條例第16條第1項
    前段不得分割之限制；且兩造前於103年12月18日辦理系爭
    土地之繼承登記時，即約定系爭土地由上訴人使用5年，待
    期滿後再為分割，該約定不分割之期限即108年12月18日已
    屆至，是自得訴請裁判分割。原判決附圖（下稱附圖）所示
    分割方案，由上訴人取得編號A部分，為其目前使用位置；
    由伊取得編號B部分，可與相鄰之伊所有之同段566地號土地
    合併利用，有利於經濟發展，應為妥適之方案等語。爰訴請
    判決分割系爭土地如附圖所示分割方案（原審判決被上訴人
    勝訴，上訴人聲明不服，提起上訴）。並答辯聲明：上訴駁
    回。
二、上訴人則以：系爭土地為耕地，其登記面積雖為2545.09平
    方公尺，然已數年未重新丈量，以前之丈量恐囿於當時技術
    而有誤差，系爭土地實際面積未達2,500平方公尺即0.25公
    頃，依農發條例第16條第1項前段規定，應不得分割。若認
    系爭土地得分割，考量系爭土地本即由伊使用整筆土地，且
    其上尚有伊所有且仍足堪使用之菇寮等建物，故應以將系爭
    土地全部歸伊取得、並由伊以金錢補償被上訴人之分割方案
    ，較為妥適。退而求其次，伊主張變價分割等語。並上訴聲
    明：(一)原判決廢棄。(二)兩造共有系爭土地由上訴人取得
    全部，並由上訴人以金錢補償被上訴人。
三、得心證之理由：
(一)按各共有人，除法令另有規定外，得隨時請求分割共有物，
    但因物之使用目的不能分割或契約訂有不分割之期限者，不
    在此限；共有物分割之方法不能協議決定，或於協議決定後
    因消滅時效完成經共有人拒絕履行者，法院得因任何共有人
    之請求，命為原物或變價之分配，民法第823條第1項、第82
    4條第2項分別定有明文。被上訴人主張系爭土地為兩造所共
    有，應有部分比例如附表一所示，兩造於103年12月18日辦
    理系爭土地繼承登記時有5年不分割協議，該期間已於108年
    12月18日屆至，亦無因物之使用目的不能分割之情形，惟就
    系爭土地之分割方法無法達成協議等情，業據其提出系爭土
    地登記謄本、地籍圖謄本等件為證（見原審卷第17至23頁）
    ，且為上訴人所不爭執，應堪認定。是以，被上訴人依上開
    規定請求裁判分割系爭土地，應予准許。
(二)次按分割之方法不能協議決定，或於協議決定後因消滅時效
    完成經共有人拒絕履行者，法院得因任何共有人之請求，命
    為下列之分配：一、以原物分配於各共有人。但各共有人均
    受原物之分配顯有困難者，得將原物分配於部分共有人。二
    、原物分配顯有困難時，得變賣共有物，以價金分配於各共
    有人；或以原物之一部分分配於各共有人，他部分變賣，以
    價金分配於各共有人。以原物為分配時，如共有人中有未受
    分配，或不能按其應有部分受分配者，得以金錢補償之，民
    法第824條第2項、第3項定有明文。且按分割共有物，究以
    原物分割或變價分配其價金，法院固有自由裁量之權，不受
    共有人主張之拘束，但仍應斟酌當事人之聲明，共有物之性
    質、經濟效用及全體共有人利益等，公平裁量。必於原物分
    配有困難者，始予變賣，以價金分配於各共有人（最高法院
    98年度台上字第2058號判決意旨參照）；又共有物分割應審
    酌共有人之應有部分比例，各共有人之意願，各共有人間有
    無符合公平之原則及整體共有人之經濟利益等因素為通盤之
    考量，以求得最合理之分割方法。經查：
  1.按每宗耕地分割後每人所有面積未達０．二五公頃者，不得分
    割。但有下列情形之一者，不在此限：三、本條例89年1月4
    日修正施行後所繼承之耕地，得分割為單獨所有。繼承人辦
    理繼承登記後，將繼受持分移轉予繼承人者，得依本條例第
    16條第1項第3款規定辦理分割，農發條例第16條第1項第3款
    、耕地分割執行要點第10點分別定有明文。而農發條例第16
    條規定之目的原在防止耕地細分，便利農場經營管理，簡化
    耕地權屬複雜性，倘共有人所共有之多筆耕地，經分割合併
    之結果，耕地之筆數及共有人數均未增加，與該條規定並不
    違背。查系爭土地所有權人於農發條例修正前為單獨所有，
    如分割後，原本最多僅得分割為1筆，惟兩造及黃○○均係因
    繼承關係取得系爭土地之應有部分，之後上訴人再於107年1
    2月27日因買賣關係取得黃○○之應有部分，則兩造均為農發
    條例修正後因繼承而成立共有關係，雖致共有人數增加，然
    依耕地分割執行要點第10點規定，仍得依上開規定，就系爭
    土地分割為兩造各單獨所有。彰化縣北斗地政事務所109年1
    2月25日北地二字第1090007064號函示亦說明系爭土地符合
    上開規定，得分割為2筆土地（見本院卷第81頁），是被上
    訴人主張原物分割方案而將系爭土地分割為2筆土地，於法
    並無不合。而系爭土地登記面積2,545.09平方公尺，與計算
    面積2,545.09平方公尺相符，亦據彰化縣北斗地政事務所上
    開函文釋明在卷（見本院卷第82頁），上訴人空言早期測量
    技術恐有誤差，系爭土地實際面積未達農發條例第16條第1
    項規定得分割之面積2,500平方公尺云云，要無足採。
  2.再查，系爭土地近似斜置之長方形，北側臨約4米寬之和平
    巷，西側與被上訴人所有之同段566地號土地相鄰，東、南
    側則與其他鄰地相接，系爭土地上有上訴人所有門牌號碼20
    3號之鐵皮RC造建物及經火燒燬之菇寮等情，業經原審會同
    兩造及彰化縣北斗地政事務所人員勘驗現場屬實，並製有勘
    驗筆錄、現場略圖及照片可參，且有地籍圖謄本、同段566
    地號土地登記謄本附卷可稽（見原審卷第23頁、第55至75頁
    、本院卷第173頁）。上訴人雖主張由其取得系爭土地全部
    ，而以價金補償被上訴人或採變價分割方案，然為被上訴人
    所不同意而無接受價金分配之意願，並提出如附圖所示原物
    分割方案，可見兩造均有受原物分配之意願。徵諸系爭土地
    共有人僅兩造2人，應有部分如附表一所示，面積則廣達2,5
    45.09平方公尺，有系爭土地登記謄本可稽，系爭土地於法
    亦得分割為2筆土地由兩造各單獨所有，已如前述，又系爭
    土地為原物分割後所分配如附圖所示之土地面積非寡，難認
    兩造就系爭土地均受原物之分配顯有事實上或法律上之困難
    ，並考量兩造意願及公平性，應認以由兩造均分受土地之原
    物分割方法為適。
  3.且查，系爭土地內東北側有上訴人所有門牌號碼203號之鐵
    皮RC造建物，另西側有經火災燒燬之鐵皮建物，有原審勘驗
    筆錄所附現場略圖及照片可稽（見原審卷第57至75頁）。上
    訴人所有上開203號建物係經取得使用執照之農業設施，有
    使用執照、地籍套繪圖、平面圖可稽（見本院卷第113至119
    頁），觀之被上訴人所提如附圖所示之分割方案及系爭土地
    之現況複丈成果圖所示（見原審卷第161頁），將上訴人上
    開203號建物及部分菇寮坐落基地分配予上訴人，該203號建
    號與其所坐落基地將併同移轉至上訴人分配之附圖編號A部
    分土地，符合使用現況；而與系爭土地相鄰之同段566地號
    土地則為被上訴人所有，已如前述，被上訴人所分得如附圖
    編號B部分之土地將可與同段566地號土地合併使用，增進土
    地使用效益，亦不致產生農地分割後使用面積過小而影響使
    用之情形，兩造所分受之土地位置，大致符合兩造使用現況
    及需求。且分割後，各共有人仍得按原位置使用收益，兩造
    所分得之土地均臨和平巷，得以對外通行，對兩造均屬公平
    妥適。
  4.況查，系爭土地上雖有經火災燒燬之鐵皮建物（菇寮），然
    上訴人於另案本院109年度重上字第144號對被上訴人請求損
    害賠償事件中自陳：火災已將全部的菇寮燒燬，裡面的器具
    、菇架、空調都已經毀損，無法再種植，菇寮已經全部毀損
    等語（見本院109年度重上字第144號卷第232頁），可見燒
    燬之建物已毀損不堪使用。上訴人於另案中雖聲請鑑定請求
    損害賠償，容係其地上物損害如何求償之事，該等燒燬之建
    物與系爭土地各係獨立之不動產，尚與系爭共有土地分割乙
    事無涉；況該等建物既經火災燒燬受損，留存價值不高，甚
    而因安全顧慮需予拆除，縱因分割系爭土地而需拆除燒燬之
    殘餘建物，對於殘餘建物本身所造成之損害亦屬較輕。再者
    ，上訴人依其就系爭土地之應有部分比例，可分得系爭土地
    面積仍計有2124.76平方公尺，較之被上訴人所分得面積420
    .33平方公尺甚多，上訴人仍得於其所分得之土地上為使用
    收益，對其經濟利益並無重大損害。如依上訴人所提分割方
    案，均由上訴人取得系爭土地全部，而以價金補償被上訴人
    ，非但與被上訴人之意願有違，且被上訴人將無從獲取系爭
    土地使用收益之利益，有失公平。從而，審酌兩造使用土地
    現狀，系爭土地及相鄰土地之經濟效益，共有物之性質、共
    有人之意願，分割後各分配部分有無適宜之通路、經濟效用
    ，各共有人之利益及農業發展條例之規定，並兼顧全體共有
    人之最佳利益及公平原則，認系爭土地之分割方法，採被上
    訴人所提之原物分割方案，將附圖所示編號A部分面積2124.
    76平方公尺，分歸為上訴人取得，編號B部分面積420.33平
    方公尺，分歸被上訴人取得，應屬公平及適當。
(三)又按共有人自共有物分割之效力發生時起，取得分得部分之
    所有權。應有部分有抵押權或質權者，其權利不因共有物之
    分割而受影響。但有下列情形之一者，其權利移存於抵押人
    或出質人所分得之部分：二、權利人已參加共有物分割訴訟
    。三、權利人經共有人告知訴訟而未參加，民法第824條之1
    第1項、第2項定有明文。經查，系爭土地經上訴人申請依序
    於106年3月27日以二北跨字第000300號、107年1月26日以二
    北跨字第000120號、107年2月6日以二北跨字第000170號登
    記，分別設定擔保債權總金額1440萬元、600萬元、600萬元
    ，設定權利範圍均為2422分之1622之最高限額抵押權予彰化
    縣彰化區漁會，此有土地登記簿謄本可憑（見本院卷第83至
    87頁），經對受告知人彰化縣彰化區漁會告知訴訟，然受告
    知人並未參加訴訟，依前揭法條規定，此項應有部分設定之
    抵押權，在共有物裁判分割後應移存於抵押人即上訴人分得
    之部分，併此敘明。
四、綜上所述，本件被上訴人依民法第823條第1項、第824條第2
    項規定，訴請裁判分割系爭土地如附圖所示，自屬正當，應
    予准許。從而原審為被上訴人勝訴之判決，並無不合。上訴
    論旨指摘原判決不當，求予廢棄改判，為無理由，應駁回上
    訴。
五、末按因共有物分割、經界或其他性質上類似之事件涉訟，由
    敗訴當事人負擔訴訟費用顯失公平者，法院得酌量情形，命
    勝訴之當事人負擔其一部，民事訴訟法第80條之1定有明文
    。本件係因分割共有物而涉訟，兩造之行為均可認按當時之
    訴訟程度，為伸張或防禦權利所必要，又分割共有物之訴，
    乃形式形成訴訟，法院不受當事人聲明分割方法之拘束，故
    實質上並無所謂何造勝訴、敗訴之問題，爰審酌兩造各自因
    本件分割訴訟所得之利益等情，認本件訴訟費用，應由兩造
    依附表一所示原應有部分比例分擔，始為公平，附此敘明。
六、本件事證已臻明確，兩造其餘之攻擊或防禦方法及所用之證
    據，經本院斟酌後，認為均不足以影響本判決之結果，爰不
    逐一論列，附此敘明。
七、據上論結，本件上訴為無理由，依民事訴訟法第449條第1項
    、第80條之1，判決如主文。
中　　華　　民　　國　 110　　年　　4 　　月　　9 　　日
                  民事第五庭  審判長法  官  許秀芬
                                    法  官  李慧瑜
                                    法  官  吳崇道
不得上訴。
正本係照原本作成。
                                    書記官  洪郁淇

中　　華　　民　　國　 110　　年　　4 　　月　　9 　　日